【裁判字號】    92,上訴,282
【裁判日期】    920605
【裁判案由】    偽造有價證券
【裁判全文】
臺灣高等法院臺南分院刑事判決           九十二年度上訴字第二八二號  孝股
    上  訴  人
    即  自訴人  乙○○
    被      告  甲○○
右上訴人因自訴被告偽造有價證券案件，不服臺灣臺南地方法院九十二年一月二十九
日第一審判決（九十年度自更二字第一號），提起上訴，本院判決如左：
    主  文
上訴駁回。
    理  由
一、自訴意旨略以：被告甲○○與共同被告黃水源（業已死亡）於原審法院八十年度
    自字第五○號侵占案件中，基於犯意之聯絡，共同偽造房屋買賣價款付清收據、
    證明書及不動產買賣契約書誣告伊觸犯侵占罪，嗣被告甲○○復於該案及八十年
    上訴字第一六六０號案件中到庭虛構事實，為不實陳述而偽證，因認甲○○與共
    同被告黃水源共同涉有偽造文書、使用偽造證據誣告、偽證罪嫌云云。
二、按犯罪事實應依證據認定之，無證據不得推定其犯罪事實，又不能證據被告犯罪
    者，應諭知無罪之判決，刑事訴訟法第一百五十四條、第三百零一條第一項分別
    定有明文。次按刑法第二百十條之偽造文書罪，指無制作權不法制作者而言，若
    自己之文書，縱有不實之記載，要難構成本條之罪（最高法院四十七年臺上字第
    三六五號判例參照）。另按刑法第一百六十九條第二項所謂意圖他人受刑事或懲
    戒處分，而偽造、變造證據或使用偽造、變造證據，祇須有偽造、變造證據或使
    用偽造、變造證據，而有使他人受刑事或懲戒處分之意圖為已足，不必有實行誣
    告之行為。
三、訊據被告甲○○堅決否認有何前揭犯行，辯稱：系爭購買房屋付清收據、證明書
    均係渠所立具，其上所載均係事實，渠在八十年自字第五０號及八十年上訴字第
    一六六０號案件中所述均屬實在，並無不實之處等語。經查：
（一）按犯罪之被害人得提起自訴。犯罪事實之一部提起自訴者，他部雖不得自訴亦
      以得提起自訴論。但不得提起自訴部分係較重之罪，或其第一審屬於高等法院
      管轄，或第三百二十一條之情形者，不在此限。刑事訴訟法第三百十九條第一
      項、第二項分別定有明文。又誣告罪與偽證罪之法定本刑俱為七年以下有期徒
      刑，雖偽證罪不得提起自訴，然誣告罪得提起自訴，該二罪既有方法結果之牽
      連關係，即以偽證為手段，以達誣告之目的，則應從誣告罪處斷，依刑事訴訟
      法第三百十九條第二項之規定，自得提起自訴。最高法院四十七年臺上字第一
      二九二號及五十四年臺上字第一七八五號判例參照。又刑法第一百六十九條第
      二項所謂意圖他人受刑事或懲戒處分，而偽造、變造證據或使用偽造、變造證
      據，祇須有偽造、變造證據或使用偽造、變造證據，而有使他人受刑事或懲戒
      處分之意圖為已足，不必有實行誣告之行為，故為準誣告罪，於侵害國家法益
      之中，同時並具有侵害個人法益之故意，與本院二十六年渝上字第八百九十三
      號判例，對於偽證罪解釋能否自訴之情形有別，被害人對於準誣告罪不能謂非
      直接被害人，自得提起自訴。最高法院五十四年台上字第一一三九號判例亦可
      資參照。依上揭自訴意旨認為本件被告甲○○涉嫌於原審八十年度自字第五十
      號及本院八十年上訴字第一六六０號侵占案件中，與共同被告黃水源基於犯意
      之聯絡，共同偽造房屋買賣價款付清收據、證明書、不動產買賣契約書誣告自
      訴人觸犯侵占罪，復由被告甲○○到庭虛構事實，為不實陳述而偽證，有自訴
      狀暨自訴人於本院之陳述可按，惟揆諸前揭實務意旨，雖偽證罪不得提起自訴
      ，然誣告罪得提起自訴，而該二罪間既有方法結果之牽連關係，即以偽證為手
      段，以達誣告之目的，則應從誣告罪處斷，是本件自訴人既自認係被害人，自
      得提起本件自訴，核先敘明。
（二）次查，觀之前開房屋買賣價款付清收據、證明書，均係被告以自己名義所制作
      ，屬於自己之文書，而被告雖於其與共同被告黃水源所簽訂之系爭不動產買賣
      契約書上記載收受款項之時間、金額，惟上開不動產買賣契約書仍屬被告以自
      己名義所制作，乃依法有權制作，並非無制作權而制作，屬於自己之文書，核
      與偽造文書之構成要件尚屬有間，並不構成偽造文書，則被告既無涉犯偽造文
      書之犯行，自無所謂刑法第一百六十九條第二項意圖他人受刑事或懲戒處分，
      而偽造證據或使用偽造證據之誣告行為可言。
（三）再查原審法院在八十年自字第五十號案件審理中，經承辦法官【就自訴人是否
      侵占案外人許寬義交付被告甲○○之定金及第一期價款一百三十五萬元一事】
      質之該案證人甲○○（即本件被告），被告證稱：「是乙○○介紹黃水源買的
      （房地），黃水源最後說沒辦法買，我錢應還給黃水源，因他與施某有債務糾
      紛，我把錢分二次退還乙○○一三五萬，黃水源一百零一萬元」、「（問：為
      何退還給施某？）因乙○○有借過錢給黃水源」、「（問：是否乙○○叫你交
      給他的？）是，有經過黃水源同意的」、「（問：是否黃水源當面同意交乙○
      ○？）是他當面同意的」等語（見原審八十年自字第五十號案件第二百八十六
      頁正、反面），雖與其於本院八十年度上訴字第一六六０號案件訊問時證稱：
      「我共償還了一三０幾萬元，那些錢都是乙○○拿走，並說他要和黃水源私下
      再談」、「（問：你在原審之證言實在嗎？）我是說：是乙○○說，已經黃水
      源同意了，錢交給他沒關係」等語（見同上卷第二百一十三頁訊問筆錄）不盡
      相同，然細繹被告於八十年自字第五０號案件中證稱：「（問：是否乙○○叫
      你交給他的？）是」等語，實與其於八十年度上訴字第一六六０號案件中證稱
      ：「我是說，是乙○○說，已經黃水源同意了，錢交給他沒關係」等語之意旨
      並無矛盾不同之處。況由被告於上開二件案件中亦證述確實曾交付一百三十幾
      萬元予自訴人；而自訴人於該二件案件中對於經由被告取得若干款項乙節，亦
      不否認，足見被告於該二件案件中，就自訴人是否涉有侵占犯行一節，並未為
      虛偽之陳述。
（四）雖自訴人到庭指稱：「（問：他在法庭上說了哪些不實在的話？）他所述金額
      不實在，他交給我的金額應該七十一萬四千元，他所說的時間也不對，確實的
      時間應該是七十九年二月二十八日簽約，被告作證稱是二月八日簽約，他的目
      的是栽贓我」等語（見原審九十二年一月十六日審判筆錄）。然按刑法第一百
      六十八條之偽證罪，以於案情有重要關係之事項，故意為虛偽之陳述為構成要
      件，如非於案情有重要關係之事項，故意為虛偽之陳述，固與該條規定不合，
      即對於案情有重要之關係之事項所述不實，而非出於故意者，仍難以偽證罪論
      。查被告究竟交付若干款項予自訴人，對於該案案情而言，並非係重要關係之
      事項，是縱使被告就此金額為虛偽之陳述，亦與偽證罪之構成要件不合。另被
      告亦未於上開案件開庭時證述不動產買賣契約簽約之時間，此業經核閱上開八
      十年自字第五０號、八十年上訴字第一六六０號案卷無訛，是自訴人認被告就
      此時間所述不實，實有誤會；況簽約日期並非係重要關係之事項，即便被告就
      此簽約日期為虛偽之陳述，亦與偽證罪之規定不合。
（五）綜上所述，依自訴人所述之事實，被告犯罪嫌疑顯屬不足，此外，復無證據足
      認被告有何偽造私文書、誣告及偽證之犯行，揆諸前揭說明，應認不能証明被
      告犯罪。
四、原審以不能證明被告犯罪而諭知無罪之判決，核無不合，自訴人空言上訴，並無
    理由，應予駁回。
五、自訴人經合法傳喚，雖以【身體不適，有感冒症狀】等情，請求延期審判。然查
    自訴人自九十二年四月三日調查期日，經本院傳喚訊問，即未到庭，嗣於本院同
    年五月二十一審判期日，又未到庭，僅【空言身體不適，有感冒症狀】，但又未
    提出確實之証據供本院查核，自訴人於本院審判期日未到庭，核無正當理由，爰
    不待其陳述逕行判決。
據上論結，應依刑事訴訟法第三百六十八條、第三百六十四條、第三百三十一條第一
項，判決如主文。
中      華      民      國    九十二    年      六      月      五      日
                                     臺灣高等法院臺南分院刑事第五庭
                                             審判長法官  鄭  文  肅
                                                   法官王  浦  傑
                                                   法官  陳  珍  如
右正本證明與原本無異。
如不服本判決，應於判決送達後十日內向本院提出上訴狀，其未敘述理由者並應於提
出上訴狀後十日內向本院補提理由書（應附繕本)。
                                             法院書記官  周  美  莉
中      華      民      國    九十二    年      六      月      六      日


司法院資訊處製作；財團法人民間司法改革基金會備份。
